【裁判字號】    90,重家上,6
【裁判日期】    901231
【裁判案由】    回復繼承權
【裁判全文】
臺灣高等法院高雄分院民事判決  九十年度重家上字第六號
    上  訴  人    甲○○
    被  上訴人    乙○○
    訴訟代理人    丙○○
右當事人間請求回復繼承權事件，上訴人對於中華民國九十年六月十三日台灣高雄地
方法院九十年度重家訴字第三號第一審判決提起上訴，本院判決如左：
    主    文
上訴駁回。
第二審訴訟費用由上訴人負擔。
    事    實
甲、上訴人方面：在言詞辯論不為聲明，據其所提上訴狀稱：
一、聲明：求為判決：(一)原判決廢棄。(二)被上訴人二人應將坐落高雄縣阿蓮鄉○○段
    三三八七號、同鄉○○○段一四九五號、一四九六號、三一一之二號、三一三之
    一號、三一三之九號、三一一之六號、一一一之一號、一一二號、一四四之一號
    、一四四之三號、一二六之九號、一○四號、一一一號等土地，應有部分三分之
    一移轉登記予上訴人。
二、陳述：除與原判決記載相同者，茲引用之外，另補稱：兩造之父梁耀仁於民國（
    以下同）七十九年三月八日過世，經查證當初系爭土地移轉登記辦理過戶時，被
    上訴人等均在服兵役，並無任何人在場，亦無任何人拋棄繼承，系爭土地竟全部
    移轉登記為被上訴人二人為分割繼承，致上訴人連什麼連房子也無，兩造之母並
    不識字，遺產分割協議書是一種契約，其請求權並無特別規定，自應依民法第一
    百二十五條十五年期限規定之適用。兩造之父過世後，照顧罹患大腸癌之母親、
    農作及家庭起居之開支，全由上訴人一人負擔，被上訴人乙○○與訴外人謝素美
    交往，破壞兩造間姊弟情感，姊弟間本應相親相愛，和氣相處，絕非為父親遺產
    翻臉，但被上訴人卻拒不給予上訴人三分之一，上訴人乃堅持依循正當途徑由法
    院處理，請求還予公道等語。
三、證據：除引用原審之證據方法外，另提出結婚證書、結婚登記申請書、台北市大
    安戶政事務所書函、台北市政府警察局瑞安派出所戶口查案通報單、高雄醫學院
    甲種診斷證明書、死亡證明書、臺灣銀行綜合存款存摺三件、萬通商業銀行、高
    雄銀行活期儲蓄存款存摺、台新商業銀行、中國農民銀行、同仁社殯儀館葬儀估
    價單、大眾商業銀行入戶電匯、台新銀行電匯、中國農民銀行電匯、萬通商業銀
    行電匯、高雄縣阿蓮鄉公所自行收納款項統一收據、高雄縣阿蓮鄉農會主任陳來
    福名片、土地登記謄本、土地繼承分割登記前之土地謄本、台灣高雄地方法院民
    事判決影本一件、照片十二張。
乙、被上訴人方面：
一、聲明：求為判決駁回上訴。
二、陳述：除與原判決記載相同者，茲引用之外，另補稱：兩造父親過世時，甲○○
    跟梁淑秋是拋棄繼承權，所以不動產是被上訴人二人繼承，兩造父親有四個小孩
    ，排行最大是梁淑秋、第二是甲○○、再來是乙○○、丙○○，上訴人從國中畢
    業就出去外面住，當時我們是依照遺產協議書辦理登記的等語。
丙、本院依職權向台灣高雄地方法院函查梁耀仁之繼承人甲○○、梁淑秋聲明拋棄繼
    承之資料，向高雄縣路竹地政事務所函調高雄縣阿蓮鄉○○○段一二六之九號土
    地謄本資料，傳訊證人何瑞海及邱淑秋到庭證述。
    理    由
一、本件上訴人起訴主張：兩造均為被繼承人梁耀仁之子女，梁耀仁於七十九年三月
    八日死亡，其遺產坐落高雄縣阿蓮鄉○○段三三八七號、同鄉○○○段一四九五
    號、一四九六號、三一一之二號、三一三之一號、三一三之九號、三一一之六號
    、一一一之一號、一一二號、一四四之一號、一四四之三號、一二六之九號、一
    ○四號、一一一號等土地（下稱系爭土地），就梁耀仁應有部分辦理繼承登記為
    被上訴人二人共有，上訴人當時未在場，遺產分割協議書並未經上訴人同意，上
    訴人亦未拋棄繼承，顯係侵害上訴人之繼承權，為此以繼承回復請求權訴請被上
    訴人應將系爭土地應有部分移轉三分之一予上訴人之判決等情。
二、被上訴人則以：兩造之被繼承人梁耀仁死亡時，上訴人係自行同意，且經各繼承
    人協議辦理繼承登記而委由代書辦理等語置辯。
三、經查本件兩造之被繼承人梁耀仁於七十九年三月八日死亡，被上訴人等於同年七
    月二十七日就系爭土地辦理繼承登記完畢等事實，業據提出土地登記申請書、遺
    產分割繼承協議、遺產標示、印鑑證明、土地變更登持分計算表、土地繼承登記
    系統簡明表、戶籍謄本、土地所有權狀及登記簿謄本等影本為證，為兩造所不爭
    執，應認為真實。被上訴人抗辯稱兩造及其餘繼承人關於遺產之繼承係經各繼承
    人協議同意後辦理云云，已據提出遺產分割繼承協議書影本一件為證，上訴人雖
    具狀否認，並爭執該遺產分割協議書之內容係侵害伊繼承權，致繼承有不足云云
    。然查該遺產分割繼承協議書（本院卷第七十頁、七十一頁，）上載：「為梁耀
    仁於民國七九年三月八日死亡之遺產應為繼承人即遺產分割協議書人等集會依照
    民法第一一六四條之規定為協議遺產分割成立，其遺產之分割方式經以協議同意
    決定。按其所得部分為各別辦理繼承登記。將遺產分割前後情形開列於左，各無
    異議欲後有憑特立本協議書為據。遺產分割協議人：梁鄭麗、乙○○、丙○○、
    甲○○、梁淑秋」等內容，顯係將被繼承人之遺產分割予各繼承人之契約，上訴
    人書狀指稱該協議書在訂定時，伊並未在場，亦不知情更未同意云云，經本院傳
    訊當時辦理本件遺產分割之代書何瑞海到庭證述稱：「（問：本件系爭分割協議
    書跟登記是你辦的？）答：這上面的字是我寫，也是我辦的。當時只是送件是用
    我父親何金銅的名字。（問：辦理那天甲○○是否有到場？）答：有，當時他們
    都有在場，我將文件寫好之後，給他們看完之後，拿印章給我蓋的，當時他們男
    的部分是不動產，女部分分動產。」（本院卷第一○六頁）；而本件另一繼承人
    梁淑秋亦到庭證述稱：「（問：當時分割協議書上面甲○○印章是誰蓋的？）答
    ：都是拿到代書那裡辦的，當時我姊姊甲○○也有去，她也有同意。當時我們姊
    妹部分是分到地上物及動產」等語；依上開證人之證述，足證當初辦理協議書時
    ，上訴人確有在現場並同意而簽立該協議書無疑，是被上訴人所稱上訴人同意該
    協議書並簽訂之事實，應屬真實；況辦理繼承登記時上訴人所提出之印鑑證明（
    見原審九十年雄補字第三九號卷第二十頁），並非得由第三人任意取得，應係上
    訴人自行或同意第三人代理申請取得，是被上訴人等辦理繼承登記確經上訴人同
    意為遺產之分割繼承所協議之結果，上訴人空言否認自無可採。
五、綜上所述，本件上訴人主張被上訴人未經上訴人同意而為遺產分割，侵害上訴人
    之繼承權等情，為不足採，是則上訴人執此主張其繼承權被侵害，請求被上訴人
    應將系爭土地三分之一移轉登記與上訴人云云，自屬無理由，不應准許。原審為
    上訴人敗訴之判決，理由雖有不同，結果並無二致，仍應予維持。上訴意旨指摘
    原判決不當，求予廢棄改判，為無理由，應予駁回。至兩造其餘攻擊防禦之方法
    ，與判決之基礎不生影響，自不予論述，附此敘明。
四、據上論結，本件上訴為無理由，依民事訴訟法第四百四十九條第二項、第七十八
    條，判決如主文。
中      華      民      國    九十      年      十二    月    三十一    日
                                      臺灣高等法院高雄分院民事第五庭
~B1審判長法官  蔡明宛
~B2法      官  周慶光
~B3法      官  林健彥
右為正本係照原本作成。
如對本判決上訴，須於判決送達後二十日內向本院提出上訴狀，其未表明上訴理由者
，應於上訴後二十日內向本院提出上訴理由書（均須按他造當事人之人數附繕本）。
上訴時應提出委任律師或具有律師資格之人之委任狀，並依附註條文規定辦理。
中      華      民      國    九十一    年     一       月     三       日
~B法院書記官  廖素珍
附註：
民事訴訟法第四百六十六條之一：
對於第二審判決上訴，上訴人應委任律師為訴訟代理人，但上訴人或其法定代理人具
有律師資格者，不在此限。
上訴人之配偶、三親等內之血親、二親等內之姻親，或上訴人為法人、中央或地方機
關時，其所屬專任人員具有律師資格並經法院認為適當者，亦得為第三審訴訟代理人。
第一項但書及第二項情形，應於提起上訴或委任時釋明之。
                                                                     Ｊ


司法院資訊處製作；財團法人民間司法改革基金會備份。
